【裁判字號】    95,選訴,9
【裁判日期】    950829
【裁判案由】    違反公職人員選舉罷免法
【裁判全文】
臺灣桃園地方法院刑事判決               95年度選訴字第9號
公  訴  人  台灣桃園地方法院檢察署檢察官
被      告  丁○○
            戊○○○
共      同
選任辯護人  陳鄭權律師
            何豐行律師
上列被告因違反公職人員選舉罷免法案件，經檢察官提起公訴（
95年度選偵字第19號）暨併案審理（95年度選偵字第56號），本
院判決如下：
    主  文
丁○○、戊○○○共同連續對於有投票權之人，交付賄賂，而約
其投票權為一定之行使，各處有期徒刑參年貳月，均褫奪公權貳
年。未扣案用以交付之賄賂新台幣參仟元，沒收之。
    事  實
一、丁○○係於民國95年6 月10日舉行之桃園縣鄉鎮民代表暨村
    里長選舉之桃園縣新屋鄉第三選區鄉民代表候選人，戊○○○為丁○○之大嫂，並替丁○○助選，2 人為求得使丁○○
    順利當選，竟基於對有投票權人交付賄賂，而約其投票權為
    一定行使之概括犯意聯絡，(1)於95年5 月20日傍晚，因丁○○找不到「甲○」（真實姓名年籍資料詳卷），乃在桃園縣
    新屋鄉深圳村聖母會處，將新臺幣（下同）1,000 元交予丙○○，請其轉交予「甲○」，丙○○因於翌（21）日在媽祖
    會遇到「甲○」之子，乃將丁○○要其代為轉交之1,000 元
    交予「甲○」之子，並告知係丁○○要其轉交予「甲○」，
    「甲○」之子乃在回到家後將該1,000 元交予「甲○」，並
    告知係丁○○所給的，丁○○並於95年5 月底某日親自前往
    「甲○」家中拜票，但因無人在家，乃將選舉宣傳單夾在門
    縫，請託於本次鄉民代表選舉投票支持；(2)於95年5 月中旬
    某日下午，戊○○○在桃園縣新屋鄉深圳村「乙○」住處旁
    （真實姓名年籍詳卷）遇見「乙○」之子，乃叫住「乙○」
    之子，並拿出2,000 元交予「乙○」之子，說：1 張給他，
    1 張給「乙○」，拜託、拜託等語，「乙○」之子乃將
    2,000 元收下，並嗣後在家中將其中1,000 元交予其父親「
    乙○」，並告知係丁○○的嫂嫂拿來的等語，之後，丁○○
    並親自至「乙○」家中向「乙○」拜票，請託於本次鄉民代
    表選舉投票支持。丁○○、戊○○○共同以此方式行賄就95
    年6 月10日舉行之桃園縣鄉鎮民代表暨村里長選舉之桃園縣
    新屋鄉第三選區鄉民代表選舉有投票權之「甲○」、「乙○
    」、「乙○」之子，並約渠等投票權為一定行使，而「甲○
    」、「乙○」、「乙○」於認知丁○○、戊○○○係為請託
    於鄉民代表選舉時投票支持而交付上開款項之情形下，仍基
    於受賄之意思收受上開款項（「甲○」、「乙○」、「乙○
    」之子所涉投票受賄罪嫌部分，已由檢察官為簽分偵辦）。
    嗣於95年5 月30日，經警在丁○○位在桃園縣新屋鄉深圳村
    1 鄰深圳3 之1 號住處進行搜索，進而約談丁○○、戊○○○後，始查知上情。
二、案經臺灣桃園地方法院檢察署檢察官指揮法務部調查局桃園
    縣調查站偵查起訴暨桃園縣政府警察局楊梅分局報請併案審
    理。
    理  由
一、證據能力：
    按，被告以外之人於審判外之言詞或書面陳述，除法律有規
    定者外，不得作為證據，刑事訴訟法第159條第1項定有明文
    。又被告以外之人於偵查中向檢察官所為之陳述，除顯有不
    可信之情況者外，得為證據，同法第159 條之1第2項，亦有
    明定。本件證人「甲○」、「甲○」之子、「乙○」、「乙○」之子、葉倫輝、己○○、葉時錳、魯志遠於偵查中分別
    以證人身分具結向檢察官所為之證述，均無何顯不可信情況
    ，依刑事訴訟法第159 條之1 第2 項之規定，均得為證據。
    至證人李進添於於調查站中之陳述，均屬於被告以外之人於
    審判外之陳述，被告並已否認其證據能力，則依上開法條規
    定，前揭證人於調查站中之陳述，無證據能力，合先敘明。
二、實體部分：
  (一)訊據被告丁○○固不否認：伊有參選95年6 月10日舉行之桃
    園縣鄉鎮民代表暨村里長選舉之桃園縣新屋鄉第三選區鄉民
    代表等情，然伊與被告戊○○○均矢口否認有何違反公職人
    員選舉罷免法之犯行，被告丁○○辯稱：伊是乾淨參選，是
    證人「甲○」、「甲○」之子、「乙○」、「乙○」之子及
    丙○○故意要陷害伊云云，被告戊○○○辯稱：渠為單純家
    庭主婦，在家照顧丈夫及孫子，渠並不認識字，在其裁縫車
    所扣得的紙條，係渠在地上撿到，放在該處，而查扣得千元
    鈔14張，則是渠從渠丈夫徐春木農會帳戶領了20,000元，拿
    其中5,000 多元去繳房屋稅所剩下的，並非為賄選所用云云
    。然查：
  (二)證人「甲○」於偵查中證述：我認識徐春木，不認識被告丁○○、戊○○○，但是只有被告丁○○出來參選，徐春木及
    被告戊○○○是幫被告丁○○助選，我兒子在95年5 月中的
    一個星期天，在我家將1,000 元交給我，並跟我說是丁○○
    要給我的，大概在收到錢後10天左右，我有在我家門縫看到
    塞有被告丁○○的競選宣傳單等語（見95年度選偵字第19號
    卷第74頁至第77頁）；又於本院審理時結證稱：我認識被告
    丁○○，也認識被告戊○○○及其丈夫徐春木，我兒子是在
    選舉前95年5 月間的某1 個星期天，在我家交給我1 張千元
    鈔，後來我兒子跟我說是被告丁○○要給我的，我當時知道
    被告丁○○有在選鄉民代表，我平常1 個人住在戶籍地，在
    這之前，被告丁○○從來沒有拿錢給我過，被告丁○○後來
    有到我家拜票，但因為我不在家，所以他把宣傳單塞在我家
    門縫等語（見本院卷第56頁至第61頁）；證人「甲○」之子
    於偵查中證述：我和被告丁○○家沒有任何金錢債務關係，
    他們家之前也沒有人給我爸錢過，是在95年5 月母親節前2
    、3 天，被告丁○○在深圳村濱海工路旁1 條農路將我攔下
    來，拿1 張千元鈔給我，要我轉交給我爸爸，我後來拿給我
    爸爸，並說是被告丁○○要給他的等語（見同上偵查卷第74
    頁至第77頁），又於本院審理結證稱：我並沒有在95年5 月
    母親節前2 、3 天深圳村濱海工路旁1 條農路被被告丁○○
    攔下來，是丙○○在深圳村媽祖會拿給我的，丙○○說是被
    告丁○○要他轉交給我爸爸，之前在偵訊中會說是被告丁○○直接拿給我，是因為丙○○要我這樣講，我把錢拿給我父
    親時，我有跟我父親說是被告丁○○要給他的，之前被告丁○○不曾透過別人或我轉交前給我爸爸等語（見本院卷第62
    頁至第69頁）；證人丙○○於本院審理時結證稱：我認識被
    告2 人，也知道被告丁○○有參加鄉民代表選舉，95年5 月
    20 日 傍晚，被告丁○○要找「甲○」，但是「甲○」不在
    家，就委託我轉交1,000 元給「甲○」，隔天聖母會有活動
    ，「甲○」之子過來，我就將1,000 元拿給「甲○」之子，
    並要伊將錢拿給「甲○」，我有跟「甲○」之子說是被告丁○○要給「甲○」的當時被告丁○○，並未說1,000 元是要
    作何用，之前調查站、檢察官傳訊「甲○」之子時，我提醒
    「甲○」之子直接說是被告丁○○委託要將錢交給他爸爸的
    等語（見本院卷第99頁至第104 頁）；「乙○」於偵查中證
    述：我之前和被告丁○○均無往來，我不知道是何人何時對
    我兒子賄選，我只知道我兒子在收到賄選隔天拿了1000元給
    我，並講說是被告丁○○的嫂嫂拿來的，沒有講目的，但是
    拿來就心知肚明不用多說，事後被告丁○○有親自拿文宣來
    ，至於何時賄選要問我兒子等語（見偵查卷第68頁至第71頁
    ），復於本院審理時結證稱：我兒子大約是在選舉前10天左
    右在我家將1 張千元鈔拿給我，並說是選舉的，被告丁○○
    的嫂嫂（即被告戊○○○）拿來的，事後被告丁○○與戊○○○一起到我家來等語（見本院卷第70頁至第74頁）；「乙○」之子於偵查中證述：被告戊○○○大約是在95年5 月中
    旬在我家旁邊把我叫住，就拿錢給我，並說1 張給我，1 張
    給我爸爸，沒有說要支持誰，不過我知道她是被告丁○○的
    嫂嫂等語（見偵查卷第68頁至第71頁），又於本院審理時結
    證稱：我認識被告2 人，被告戊○○○有幫被告丁○○助選
    ，在路上遇到他們都會拜託，被告戊○○○有在我們村子裡
    面給我2,000 元，但我不能講地點，不然他們就知道我家住
    哪裡，當時被告戊○○○拿2,000 元給我時，就說拜託拜託
    ，並說1,000 元給我爸爸，我大約是在5 月中旬的1 個晚上
    將錢交給我爸爸，並說是被告丁○○的嫂嫂就是被告戊○○○拿給我的，在收這2,000 元之前，被告丁○○從未拿錢給
    我們花用過（見本院卷第74頁至第79頁）。按證人之陳述有
    部分前後不符，或相互間有所歧異時，究竟何者為可採，法
    院仍得本其自由心證予以斟酌，非謂一有不符或矛盾，即應
    認其全部均為不可採信；尤其關於行為動機、手段及結果等
    之細節方面，證人之證言，有時亦有予渲染之可能或因時間
    之經過而所述細節不一；然其基本事實之陳述，若果與真實
    性無礙時，則仍非不得予以採信。雖證人「甲○」與「甲○
    」之子、「乙○」與「乙○」之子就交付1 張千元鈔時間之
    證述細節稍有不一，惟衡諸常情，一般人對於1 件事情經過
    一段時日後之多次陳述，就其細節之陳述均難期其完全一致
    之說詞，且證人「甲○」與「甲○」之子、「乙○」與「乙○」之子對被告丁○○、戊○○○行求賄款之基本事實，已
    為確切之供述，且互核相符，另證人「甲○」之子就如何取
    得該千元鈔之細節前後稍有不一，惟與證人丙○○上開證述
    相符，且證人「甲○」與「甲○」之子、「乙○」與「乙○
    」之子、丙○○與被告丁○○、戊○○○均屬互相認識之同
    村居民，且無宿怨仇隙，顯然證人「甲○」與「甲○」之子
    、「乙○」與「乙○」之子、丙○○無自陷於偽證、誣告罪
    之追訴，而迭次於檢察官偵訊及本院審理時設詞誣賴被告之
    理，是前揭證人「甲○」與「甲○」之子、「乙○」與「乙○」之子、丙○○之證詞應屬可採，被告及辯護人否認證人
    「甲○」與「甲○」之子、「乙○」與「乙○」之子、丙○○之證詞及前揭事實，均不足採。
  (三)至被告之辯護人另請求對被告及證人進行測謊，惟本院參酌
    證人「甲○」與「甲○」之子、「乙○」與「乙○」之子、
    丙○○於偵查、本院審理時所證內容大致相符，顯非臨訟杜
    撰而來，認無測謊之必要，附此敘明。
  (四)綜上所述，被告丁○○、戊○○○前開辯詞，無非卸責之詞
    ，實無足採，本件事証明確，被告陳淇山之犯行洵堪認定。
三、比較新舊法：
    按被告行為後，刑法於民國94年2 月2 日修正公布，並於95
    年7 月1 日施行。按行為後法律有變更者，適用行為時之法
    律，但行為後之法律有利於行為人者，適用最有利於行為人
    之法律，現行刑法第2 條第1 項訂有明文。此條規定乃與刑
    法第1 條罪刑法定主義契合，而貫徹法律禁止溯及既往原則
    ，係規範行為後法律變更所生新舊法律比較適用之準據法，
    是刑法第2 條本身雖經修正，但刑法第2 條既屬適用法律之
    準據法，本身尚無比較新舊法之問題，應一律適用裁判時之
    現行刑法第2 條規定以決定適用之刑罰法律，合先敘明。又
    以本次刑法修正之比較新舊法，應就罪刑有關之共犯、未遂
    犯、想像競合犯、牽連犯、連續犯、結合犯，以及累犯加重
    、自首減輕暨其他法定加減原因（如身分加減）與加減例等
    一切情形，綜其全部罪刑之結果而為比較，有最高法院95年
    5 月23日95年度第8 次刑庭會議決議可資參照。經查：
  (一)刑法第28條共犯之規定，於修正施行前之規定為「2 人以上
    共同實施犯罪之行為者，皆為正犯」，修正施行後之規定則
    為：「2 人以上共同實行犯罪之行為者，皆為正犯」，揆諸
    本條之修正理由係為釐清陰謀共同正犯、預備共同正犯是否
    合乎正犯之要件。而本案被告之犯行非屬陰謀、預備共同正
    犯，適用行為時即修正施行前之刑法第28條規定論處，並無
    不利於被告。
  (二)本件被告2 人行為後，刑法第56條業自95年7 月1 日起刪除
    ，經查：本件被告2 人所犯2 次對於有投票權之人，交付賄
    賂，而約其投票權為一定之行使之犯行，經檢察官以連續犯
    一罪起訴，若依刪除前之刑法第56條連續犯之規定，被告2
    人上開2 次犯行，得論以連續犯一罪，且所量處之刑度最多
    僅為公職人員選舉罷免法第90條之1 第1 項所規定之最高本
    刑再加2 分之1 。若依95年7 月1 日生效施行之刑法規定，
    於刪除連續犯規定後，被告2 人所犯2 次犯行，應分論併罰
    ，則所量處之刑度最高可達公職人員選舉罷免法第90條之1
    第1 項法定最高本刑之2 次相加，即有期徒刑20年，是比較
    新舊法之結果，舊法（即行為時法）有利於被告2 人，修正
    後規定未較有利於被告，依前揭刑法第2 條第1 項規定，本
    件即應適用行為時法即95年7 月1 日修正生效施行前刑法第
    56 條 之規定。
  (三)至於褫奪公權之從刑，依從刑從屬於主刑之原則，自亦應適
    用95年7 月1 日修正生效施行前刑法第37條之規定，先予敘
    明。
  (四)另刑法第11條於95年7 月1 日雖亦經修正生效施行，惟修正
    後之規定僅係將得適用刑法總則規定之刑事特別法範圍由原
    規定之「其他法令有刑罰之規定者」，更明確化為「其他法
    律有刑罰或保安處分之規定者」，此一修正尚不涉及行為人
    罪刑之結果，故無新舊法比較之問題，併此敘明。
  (五)是經綜合比較新舊法結果，以修正前刑法規定較有利於被告
    2 人，應依刑法第2 條第1 項前段規定，一體適用修正前之
    刑法規定。
四、論罪科刑：
    按公職人員選舉罷免法第90條之1之第1項對於有投票權之人
    ，交付賄賂，而約其投票權為一定之行使罪，其交付賄選階
    段，以行為人交付賄賂時，受交付之相對人對其交付之目的
    已然認識而予收受，其交付賄賂之犯行即為成立，不以收受
    者確已承諾，或進而為一定投票權之行使為必要。故核被告
    丁○○、戊○○○所為，均係犯公職人員選舉罷免法第90條
    之1 第1 項之對於有投票權之人，交付賄賂，而約其投票權
    為一定之行使罪。被告2 人就上述犯行有犯意之聯絡及行為
    之分擔，皆應依修正前之刑法第28條規定論以共同正犯。被
    告2 人先後2 次犯行，時間緊接，方法相同，觸犯構成要件
    相同之罪名，顯係基於概括犯意反覆為之，應依95年7 月1
    日修正生效施行前刑法第56條連續犯之規定論以一罪，並依
    法加重其刑。爰審酌被告2 人之素行、智識程度；犯罪之動
    機、目的、手段；選舉乃民主政治之重要表徵，選民能否依
    據候選人之品行、學識、才能、政見等資料而選賢與能，攸
    關一國政治之良窳甚鉅，而賄選足以破壞候選人間之甲○競
    爭，更為敗壞選風之主要根源，世界各民主法治國家莫不懸
    為厲禁，全力遏止賄選犯行，迺被告2 人不思利用正常管道
    尋求選民支持，竟利用交付賄賂之方式，企圖以之影響選舉
    之公正性，危害選舉制度之甲○性非輕，惟交付之賄賂價值
    有限，行賄之對象僅3 人；犯後猶飾詞否認犯行等一切情狀
    ，分別量處如主文所示之刑，並均依公職人員選舉罷免法第
    98 條 第3 項及95年7 月1 日修正生效施行前刑法第37條第
    2 項之規定，宣告褫奪公權2 年，以資懲儆。未扣案之3,00
    0 元，為被告丁○○、戊○○○交付予有投票權人之賄賂，
    不問是否仍屬於被告所有，均應依公職人員選舉罷免法第90
    條之1 第3 項之規定，宣告沒收。另扣案之桃園縣新屋鄉深
    圳村、後庄村通訊名冊、徐氏宗親會94年度會員大會資料、
    在裁縫機內之丁○○所書寫即將拜票之葉倫輝、葉時錳、葉
    時贈、己○○4 人名單及千元鈔14張，雖為被告戊○○○所
    有，然無證據證明係屬被告丁○○、戊○○○用以行賄或預
    備用以行賄所用之物，亦非屬違禁物，爰不另為沒收之諭知
    ，併此敘明。
據上論斷，應依刑事訴訟法第299條第1項前段，公職人員選舉罷
免法第90條之1 第1 項、第3 項、第98條第3 項，刑法第2 條第
1 項前段、第11條前段，95年7 月1 日修正生效施行前刑法第28
條、第56條、第37條第2 項，判決如主文。
本案經檢察官蔡孟利到庭執行職務。
中    華    民    國    95    年    8     月    29    日
                  刑事第一庭  審判長法  官  曾淑華
                                    法  官  黃梅淑
                                    法  官  朱美璘
以上正本證明與原本無異
如不服本判決書應於送達後10日內向本院提出上訴狀
                                    書記官  楊鳳滿
中    華    民    國    95    年    8     月    30    日
附錄本案論罪科刑法條：
公職人員選舉罷免法第90條之1
對於有投票權之人，行求期約或交付賄賂或其他不正利益，而約
其不行使投票權或為一定之行使者，處三年以上十年以下有期徒
刑，得併科新臺幣一百萬元以上一千萬元以下罰金。
預備犯前項之罪者，處一年以下有期徒刑。
預備或用以行求期約或交付之賄賂，不問屬於犯人與否，沒收之
。
犯第一項或第二項之罪，於犯罪後六個月內自首者，減輕或免除
其刑；因而查獲候選人為正犯或共犯者，免除其刑。
犯第一項或第二項之罪，在偵查中自白者，減輕其刑；因而查獲
候選人為正犯或共犯者，減輕或免除其刑。


司法院資訊處製作；財團法人民間司法改革基金會備份。
